---
title: "Grafíky"
author: "Adam Bartoníček"
format: html
editor_options: 
  chunk_output_type: console
---

Všechen kód co tady je se dá zkopírovat a pustit na [https://rdrr.io/snippets/](https://rdrr.io/snippets/) kdyby sis to chtěl vyzkoušet.

Nejdřív jsem si načetl knihovnu s daty `gapminder` a knihovnu na dělání grafů `ggplot2`. Pak jsem si ještě jenom nastavil vzhled grafů, tak jak se mi líbí.

```{r}

library(gapminder)
library(ggplot2)


theme_set(theme_bw() +
            theme(panel.grid = element_blank()))

```

Ten dataset `gapminder` má 1,704 řádků a 6 sloupců - země odkud ty měření pocházejí, kontinent, rok, očekávaná délka života, populace, a GDP na hlavu:

```{r}

dplyr::glimpse(gapminder)

```

## Sloupcové grafy

Sloupcové grafy jsou fajn když porovnáváš nějaký hodnoty (nejčastěji počet) mezi různými úrovněmi nějaké kategorické proměnné. Například takhle se můžeš podívat na to, kolik záznamů (řádků) máš v datasetu od každého kontinentu:

```{r}
#| label: fig-barplot1
#| fig-cap: Count of cases per continent

ggplot(gapminder, aes(continent)) +
  geom_bar(fill = "steelblue") +
  labs(x = "Continent", y = "Count")

```

Z tohohle grafu je třeba hezky vidět že máš třeba dvakrát tolik záznamů z Afriky co z Ameriky (délky sloupců se dobře vizuelně porovnávají).

Sloupcové grafy jsou ale už horší když máš: a) hodně úrovní proměnné na ose x-, a b) úrovně rozdělené na ještě nějaké další skupiny. Například tenhle graf znázorňuje to jak se průměrná očekávaná délka života měnila během času napříč různými kontinenty:

```{r}
#| label: fig-barplot2
#| fig-cap: Life expectancy over time (barplot)

ggplot(gapminder, aes(year, lifeExp, fill = continent)) +
  geom_bar(stat = "summary", fun = "mean") +
  labs(x = "Year", y = "Life expectancy", fill = "Continent")

```

Z toho grafu se dá tak akorát vyčíst že očekávaná délka života šla v průběhu času nahoru, další věci už jsou složitější, např. je těžké porovnávat trendy v průměrné délce života mezi dvěma kontinenty.

A ještě hůř, tím že jsou ty sloupce naskládané na sebe, tak osa y- ukazuje kumulativní součet průměrné délky života napříč kontinenty, což vůbec nedává smysl. Například, co znamená to že v prvním sloupci je kumulativní počet délky života pro Asii 180 let? Nic.

## Čárové grafy

Na tenhle typ otázky jsou mnohem lepší čárové grafy:

```{r}
#| label: fig-lineplot
#| fig-cap: Life expectancy over time (lineplot)

ggplot(gapminder, aes(year, lifeExp, col = continent)) +
  geom_line(stat = "summary", fun = "mean") +
  labs(x = "Year", y = "Life expectancy", col = "Continent")

```

Tady vidíš trendy pro každou zem v absolutních (ne kumulativních) číslech, a můžeš je tím pádem mnohem jednoduššeji přečíst a porovnávat. Například u tohohle grafu je dobře vidět, že Africe se růst průměrné očekávané délky života zastavil kolem roku 1988 a znova rozjel kolem roku 2000 - to se z toho předchozího grafu (@fig-barplot2) skoro vůbec nedá vyčíst.

Obecně čárové grafy se hodí na porovnávání nějakých hodnot co se mění v průběhu času (proto se jim občas také říká timeseries chart).

## Bodové grafy

V předchozích grafech jsem ukazoval shrnovací statistiky (počet a průměr), ale často je hodně užitečné se podívat na distribuce surových (raw) hodnot dat a v tom jsou skvělé bodové grafy. Například, místo toho abych ty hodnoty očekávané délky života zprůměroval, tak se můžu prostě prostě podívat na všechny záznamy (země) najednou: 

```{r}

ggplot(gapminder, aes(year, lifeExp)) +
  geom_jitter(width = 1, height = 0, col = "steelblue") +
  labs(x = "Year", y = "Life expectancy")

```

Tady jsem použil techniku kde jsem přidal trochu náhodného šumu k pozici těch bodů na ose x-, aby se dva body které mají stejný rok a podobnou očekávanou délku života nepřekrývaly.

Tady s toho je například hezky vidět, že jsou v datech nějací outliers - například kolem roku 1992 měla jedna země hrozně nízkou očekávanou délku života:

```{r}

ggplot(gapminder, aes(year, lifeExp, col = lifeExp < 25)) +
  geom_jitter(width = 1, height = 0) +
  scale_color_manual(values = c("grey80", "indianred")) +
  labs(x = "Year", y = "Life expectancy") +
  guides(col = "none")

```

Můžeme si tu zemi najít a vidíme že to je Rwanda v roce 1992:

```{r}

dplyr::filter(gapminder, lifeExp < 25)

```

(občas můžou data vypovídat o drsné realitě)

Stejně tak jako jsme použili barvu pro porovnávání kontinentů u sloupcových a čárových grafů, tak to můžeme udělat u bodových grafů:

```{r}

ggplot(gapminder, aes(year, lifeExp, col = continent)) +
  geom_jitter(width = 1, height = 0) +
  labs(x = "Year", y = "Life expectancy", col = "Continent")

```

Problém tady je, že pokud máme hodně data a dost kategorií (obvykle 3 a víc), tak se ty body budou barevně tlouct a zase z toho grafu nebude jednoduché něco vyčíst. Tudíž je občas dobrý napad ty grafy rozdělit na několik menších panelů:

```{r, fig.height=7}

ggplot(gapminder, aes(year, lifeExp)) +
  geom_jitter(alpha = 0.5, width = 1, height = 0, col = "steelblue") +
  labs(x = "Year", y = "Life expectancy") +
  facet_wrap(~continent, ncol = 2)

```

I tohle má svoje úskalí - např. tím že se mi zmenšil horizontální prostor (musel jsem vedle sebe nacpat dva grafy místo jednoho), tak se ty body zase začaly překrývat a musel jsem je trochu zprůhlednit.

Alternativně taky můžeme udělat podobnou figuru s čárovými grafy, což je možná ještě lepší nápad protože nám to ukáže jak se jednotlivé země vyvíjely v průběhu času:

```{r, fig.height=7}

ggplot(gapminder, aes(year, lifeExp, group = country)) +
  geom_line(col = "steelblue") +
  labs(x = "Year", y = "Life expectancy") +
  facet_wrap(~continent, ncol = 2)

```

Teď můžeme zase zkoumat zajímavé trendy v jednotlivých zemích. Např. je vidět, že v Evropě a Asii byly dlouho dobu dvě země které na tom byly dlouhou dobu mnohem hůř než ostatní:

```{r, message=FALSE, warning=FALSE}

library(dplyr)

gapminder2 <- gapminder %>% 
  group_by(continent, country) %>%
  summarize(lifeExp = mean(lifeExp))

filter(gapminder2, continent == "Asia") %>% 
  arrange(lifeExp) %>% filter(row_number() == 1)

filter(gapminder2, continent == "Europe") %>% 
  arrange(lifeExp) %>% filter(row_number() == 1)

```

Vidíme že to byl Afghanistán a Turecko.

Naopak v Africe na tom byla jedna země líp:

```{r}

filter(gapminder2, continent == "Africa") %>% 
  arrange(-lifeExp) %>% filter(row_number() == 1)

```

## Závěr

Tak to je tak asi všechno, co jsem ti chtěl ukázat - s grafama se dá hezky hrát a jejich síla je v tom, že ti můžou ukázat něco, na co by tě jinak nenapadlo se podívat. Obecně se taky hodí mít na mysli pár pravidel:

1) **Pokud to velikost dat dovoluje, tak čím blíž je graf surovým datům, tím líp**
    i) Shrnutí jako počet, součet, průměr apod. jsou fajn, ale mohou klamat (například když jsou v datech outliers, nerovnoměrné distribuce, apod.)
    ii) Z dobře znázorněných surových dat toho člověk může často překvapivě hodně vyčíst

2) **Graf který ukazuje jednu věc dobře je lepší než graf který ukazuje deset věcí dobře, a mnohem lepší než graf který ukazuje deset věcí špatně**
    i) Často člověka svádí sklon k tomu snažit se toho do grafu narvat co nejvíc
    ii) Ale to z pravidla zhoršuje jeho čitelnost!
    iii) Důležité je odolat, v jednoduchosti je síla.

3) **Graf by měl maximalizovat poměr inkoustu vůči datům (Edward Tufte)**
    i) To co je na grafu nejdůležitější jsou data
    ii) Ostatní věci jako popisky os, gridlines, apod., jsou vedlejší a hůř - mohou odvádět pozornost od dat.
    ii) Proto dobrý grafy používají co nejvíc inkoustu/pixelů na ukázání dat a co nejmíň na ukázání jiných věcí, v rozumné míře (např. většinou je zbytečné mít víc než ~5 popisek na každé ose)  
